ACORDAO-COMPLETO-2406081

ACÓRDÃO 6185/2020 ATA 17/2020 - SEGUNDA CÂMARA

VISTOS, relatados e discutidos estes autos referentes à Tomada de Contas Especial instaurada pelo extinto Ministério da Cultura - MinC (que teve as suas atribuições absorvidas pelo atual Ministério da Cidadania, Lei 13.844/2019) contra a empresa Cwf Produtora Cultural Ltda. e seus dirigentes, Sr. Deivis Felipe de Oliveira e Sra. Camila de Souza, em face da não comprovação da boa e regular aplicação dos recursos captados mediante incentivo fiscal da Lei 8.313/1991 (Lei Rouanet) , para implementação do projeto intitulado "Arena Cultural" (Pronac 14-7397) . 
ACORDAM os Ministros do Tribunal de Contas da União, reunidos em sessão da 2ª Câmara, ante as razões expostas pelo Relator, em:
9.1. com fundamento nos arts. 1º, inciso I, 16, inciso III, alíneas b e c, 19, caput, e 23, inciso III, da Lei 8.443/1992, julgar irregulares as contas da empresa Cwf Produtora Cultural Ltda. e seu dirigente, Sr. Deivis Felipe de Oliveira, condenando-os, solidariamente, ao pagamento das quantias abaixo especificadas, atualizadas monetariamente e acrescidas dos juros de mora, calculados a partir das correspondentes datas até a efetiva quitação, fixando-lhes o prazo de 15 (quinze) dias, a contar do recebimento da notificação, para que comprovem, perante o Tribunal (art. 214, inciso III, alínea a, do Regimento Interno/TCU) , o recolhimento das dívidas a favor do Fundo Nacional de Cultura, nos termos da legislação em vigor:
	Data de ocorrência
	Valor histórico (R$) 

	05/12/2014
	180.000,00

	15/12/2014
	20.000,00

	18/12/2014
	100.000,00

	23/12/2014
	20.000,00

	30/12/2014
	10.036,63

	30/01/2015
	4.119,33

	30/01/2015
	420,55

	30/01/2015
	2.143,70

	30/01/2015
	5.469,58

	30/01/2015
	8.409,52

	30/01/2015
	556,94

	09/02/2015
	15.000,00

	09/02/2015
	15.000,00

	09/04/2015
	40.000,00

	30/04/2015
	3.066,23

	29/06/2015
	21.400,00

	Data de ocorrência
	Valor histórico (R$) 

	10/07/2015
	30.000,00

	10/07/2015
	90.000,00

	10/07/2015
	20.000,00

	13/07/2015
	210.000,00

	31/07/2015
	2.530,24

	30/09/2015
	50.000,00

 9.2. aplicar à empresa Cwf Produtora Cultural Ltda. e ao seu dirigente, Sr. Deivis Felipe de Oliveira, individualmente, a multa prevista no art. 57 da Lei 8.443/1992, no valor de R$ 100.000,00 (cem mil reais) , fixando-lhes o prazo de 15 (quinze) dias, a contar da notificação, para que comprovem, perante o Tribunal, o recolhimento da dívida ao Tesouro Nacional (art. 214, inciso III, alínea a, do Regimento Interno/TCU) , atualizada monetariamente desde a data deste Acórdão até a data do efetivo recolhimento, se for paga após o vencimento, na forma da legislação em vigor;
9.3. autorizar, caso requerido, nos termos do art. 26 da Lei 8.443/1992, o parcelamento das dívidas a que se referem os subitens 9.1 e 9.2 acima em até 36 (trinta e seis) parcelas mensais e sucessivas, sobre as quais incidirão os correspondentes acréscimos legais (débito: atualização monetária e juros de mora; multa: atualização monetária) , esclarecendo aos responsáveis que a falta de pagamento de qualquer parcela importará no vencimento antecipado do saldo devedor, sem prejuízo das demais medidas legais;
9.4. autorizar, desde logo, a cobrança judicial das dívidas a que se refere este Acórdão, caso não atendida a notificação, com fulcro no art. 28, inciso II, da Lei 8.443/1992;
9.5. remeter cópia deste Acórdão à Procuradoria da República no Estado do Rio Grande do Sul, com fundamento no art. 16, § 3º, da Lei 8.443/1992 c/c o art. 209, § 7º, do Regimento Interno/TCU;
9.6. dar ciência do teor deste Acórdão aos responsáveis e ao Ministério da Cidadania (Secretaria Especial da Cultura) .

Tomada de Contas Especial instaurada em decorrência da falta de comprovação da boa e regular aplicação dos recursos captados por meio da Lei Rouanet, para implementação do projeto intitulado Arena Cultural.

Segunda Câmara

Secretaria Especial de Cultura do Ministério da Cidadania.

3. Responsáveis: Cwf Produtora Cultural Ltda. (14.069.974/0001-36) e Deivis Felipe de Oliveira (XXX.444.290-XX).

13.1. Ministros presentes: Ana Arraes (Presidente), Augusto Nardes, Aroldo Cedraz e Raimundo Carreiro.
13.2. Ministros-Substitutos presentes: Marcos Bemquerer Costa (Relator) e André Luís de Carvalho.

MARCOS BEMQUERER

Adoto como parte deste Relatório a instrução inserta à peça 92, que contou com a anuência do escalão dirigente da Secretaria de Controle Externo de Tomada de Contas Especial - Secex/TCE (peças 93 e 94) , a seguir transcrita com alguns ajustes de forma:
"INTRODUÇÃO
1. Cuidam os autos de Tomada de Contas Especial instaurada pela Secretaria Especial de Cultura, em desfavor de Cwf Produtora Cultural Ltda (CNPJ: 14.069.974/0001-36) e Deivis Felipe de Oliveira (CPF: XXX.444.290-XX) , em razão de não comprovação da regular aplicação dos recursos repassados pela União, captados por força do projeto cultural Pronac 14-7397, descrito da seguinte forma: 'O projeto Arena Cultural será uma mostra artística, com um total de 128 apresentações de grupos de música instrumental e folclórica para divulgar as manifestações culturais da região sul do Brasil, destacando as origens, as raízes, os costumes e tradições destes povos. Acontecerá em praças públicas ou parques municipais, em dezesseis cidades do sul brasileiro, sem cobrança de ingresso. Cada etapa do evento acontecerá em dois dias, com oito apresentações. Ao todo, somaremos dezesseis etapas do projeto cultural. Objetivamos valorizar a cultura dos estados do Rio Grande do Sul, Santa Catarina e Paraná com seus ritmos regionais tradicionais e contemporâneos.'
HISTÓRICO
2. Em 26/10/2017, com fundamento na IN/TCU 71/2012, alterada pela IN/TCU 76/2016 e DN/TCU 155/2016, o dirigente da instituição Secretaria Especial de Cultura autorizou a instauração da Tomada de Contas Especial (peça 55) . O processo foi registrado no sistema e-TCE com o número 242/2018.
3. A Port. nº 0714, de 24/10/2014, autorizou a captação do valor de apoio, totalizando R$ 1.875.290,00, no período de 27/10/2014 a 31/12/2015 (peça 12) , com prazo para execução dos recursos 05/12/2014 a 31/12/2015, recaindo o prazo para prestação de contas em 30/1/2016.
4. A empresa proponente captou recursos autorizados, no montante de R$ 848.152,72, conforme atestam os recibos (peças 13, 14, 15, 16, 17, 19, 20, 21, 22, 23, 24, 25, 26 e 30) e/ou extratos bancários (peça 46) .
5. O fundamento para a instauração da Tomada de Contas Especial, conforme consignado na matriz de responsabilização elaborada pelo tomador de contas, foi a constatação da seguinte irregularidade: 
Não consecução dos objetivos pactuados. 
6. Os responsáveis arrolados na fase interna foram devidamente comunicados e, diante da ausência de justificativas suficientes para elidir a irregularidade e da não devolução dos recursos, instaurou-se a Tomada de Contas Especial.
7. No relatório (peça 75) , o tomador de contas concluiu que o prejuízo importaria no valor original de R$ 848.152,72, imputando-se a responsabilidade a Cwf Produtora Cultural Ltda., na condição de contratado, Deivis Felipe de Oliveira, na condição de dirigente e Camila de Souza, na condição de dirigente. 
8. Em 31/5/2019, a Controladoria-Geral da União emitiu o relatório de auditoria (peça 76) , em concordância com o relatório do tomador de contas. O certificado de auditoria e o parecer do dirigente do órgão de controle interno concluíram pela irregularidade das presentes contas (peças 77 e 78) .
9. Em 7/6/2019, o ministro responsável pela área atestou haver tomado conhecimento das conclusões contidas no relatório e certificado de auditoria, bem como do parecer conclusivo do dirigente do órgão de controle interno, manifestando-se pela irregularidade das contas, e determinou o encaminhamento do processo ao Tribunal de Contas da União (peça 79) .
10. Na instrução inicial (peça 82) , analisando-se os documentos nos autos, concluiu-se pela necessidade de realização de citação para as irregularidades abaixo: 
10.1. Irregularidade 1: não comprovação da regular aplicação dos recursos repassados pela União, em razão da constatação de diversas irregularidades verificadas na execução do projeto e nos documentos probatórios, conforme apontado pelo MinC e pela Controladoria Geral da União e abaixo relacionadas:  Apontados pelo MinC (Relatório de peça 54) a) Ausência de informações e elementos comprobatórios (clipping de imprensa, material de divulgação e declaração de beneficiários) acerca da execução das 8 etapas do projeto, com atingimento de um público de 57.000 pessoas; b) Apresentação de fotos dos eventos sem descrição, impossibilitando relacioná-las às informações textuais; c) Não há evidência de que as fotos se referem aos eventos objeto do projeto; e d) Apresentação de declaração de gratuidade dos eventos da própria lavra do proponente, ao invés de ser dos beneficiários.  Apontados pela CGU (Relatório 201603475, peça 60) a) Execução do projeto com redução do valor do projeto (original) superior a 40%, sem anuência do Ministério da Cultura - MinC; b) Utilização de documentos inadequados para comprovação de despesas com prestação dos serviços de captação de recursos; c) Deficiências na comprovação da efetiva realização dos eventos; d) Liquidação de despesas fundamentadas em documentos com descrição genérica, sem o detalhamento dos produtos e serviços adquiridos; e) Impossibilidade de identificação de beneficiários de pagamentos efetuados; f) Inconsistências de datas do fluxo de pagamento a fornecedores; g) Realização de pagamentos em espécie em valores superiores ao permitido pela legislação; h) Recursos não aplicados em caderneta de poupança enquanto não utilizados; i) Registros de endereços da proponente e de uma das principais fornecedoras do projeto cultural não correspondem à situação fática; e g) Vínculos de fornecedores do projeto cultural e seus sócios com a empresa proponente e patroc.inadores.
10.1.1. Evidências da irregularidade: documentos técnicos presentes nas peças 60, 54, 56 e 55.
10.1.2. Normas infringidas: Art. 37, caput, c/c o art. 70, parágrafo único, da Constituição da República Federativa do Brasil, art. 93 do Decreto-lei 200/1967; art. 66, caput, do Decreto 93.872/1986, Lei 8.313/1991 e IN-MinC 1/2013, arts. 10, inciso VI, 75, §1º, 78 e 90, parágrafo único.
10.2. Débitos relacionados aos responsáveis Cwf Produtora Cultural Ltda (CNPJ: 14.069.974/0001-36) e Deivis Felipe de Oliveira (CPF: XXX.444.290-XX) :
	Data de ocorrência
	Valor histórico (R$) 

	30/1/2015
	4.119,33

	9/2/2015
	15.000,00

	9/2/2015
	15.000,00

	9/4/2015
	40.000,00

	30/4/2015
	3.066,23

	29/6/2015
	21.400,00

	10/7/2015
	30.000,00

	10/7/2015
	90.000,00

	10/7/2015
	20.000,00

	13/7/2015
	210.000,00

	31/7/2015
	2.530,24

	30/9/2015
	50.000,00

	5/12/2014
	180.000,00

	15/12/2014
	20.000,00

	18/12/2014
	100.000,00

	23/12/2014
	20.000,00

	30/12/2014
	10.036,63

	30/1/2015
	420,55

	30/1/2015
	2.143,70

	30/1/2015
	5.469,58

	30/1/2015
	8.409,52

	30/1/2015
	556,94

10.2.1. Cofre credor: Fundo Nacional de Cultura.
10.2.2. Responsável: Cwf Produtora Cultural Ltda. (CNPJ: 14.069.974/0001-36) .
10.2.2.1. Conduta: não comprovar a execução do projeto e apresentar de forma incompleta ou inconsistente da documentação relativa à prestação de contas dos recursos federais repassados por meio do instrumento em questão, tendo em vista o cometimento das ocorrências descritas no campo irregularidades.
10.2.2.2. Nexo de causalidade: a apresentação incompleta da documentação da prestação de contas impediu a comprovação da regular aplicação dos recursos federais repassados, no âmbito do instrumento em questão, resultando em presunção de dano ao erário.
10.2.2.3. Culpabilidade: não há excludentes de ilicitude, de culpabilidade e de punibilidade; é razoável supor que o administrador responsável pela pessoa jurídica tinha consciência da ilicitude de sua conduta; era exigível conduta diversa da praticada, qual seja, apresentar a prestação de contas contendo todos os documentos necessários à comprovação da regular aplicação dos recursos federais repassados, conforme estabelecido nas normas aplicáveis. 
10.2.3. Responsável: Deivis Felipe de Oliveira (CPF: XXX.444.290-XX) . 
10.2.3.1. Conduta: não comprovar a execução do projeto e apresentar de forma incompleta ou inconsistente da documentação relativa à prestação de contas dos recursos federais repassados por meio do instrumento em questão, tendo em vista o cometimento das ocorrências descritas no campo irregularidades.
10.2.3.2. Nexo de causalidade: a apresentação incompleta da documentação da prestação de contas impediu a comprovação da regular aplicação dos recursos federais repassados, no âmbito do instrumento em questão, resultando em presunção de dano ao erário.
10.2.3.3. Culpabilidade: não há excludentes de ilicitude, de culpabilidade e de punibilidade; é razoável supor que o responsável tinha consciência da ilicitude de sua conduta; era exigível conduta diversa da praticada, qual seja, apresentar a prestação de contas contendo todos os documentos necessários à comprovação da regular aplicação dos recursos federais repassados, conforme estabelecido nas normas aplicáveis. 
11. Encaminhamento: citação.
12. Apesar de o tomador de contas haver incluído Camila de Souza como responsável neste processo, após análise realizada sobre a documentação acostada aos autos, conclui-se que sua responsabilidade deve ser excluída, uma vez que não há evidências de que tenha tido participação na irregularidade aqui verificada.
13. Em cumprimento ao pronunciamento da unidade (peça 84) , foi efetuada citação dos responsáveis, nos moldes adiante:
a) Cwf Produtora Cultural Ltda - promovida a citação do responsável, conforme delineado adiante:
	Comunicação: Ofício 9230/2019 - Secex-TCE (peça 87) 
Data da Expedição: 21/10/2019
Data da Ciência: 25/10/2019 (peça 89) 
Nome Recebedor: Maria de Lourdes L. Corrêa
Observação: Ofício enviado para o endereço do responsável, conforme pesquisa de endereço: base de dados da Receita Federal (peça 85) .
Fim do prazo para a defesa: 9/11/2019
	
b) Deivis Felipe de Oliveira - promovida a citação do responsável, conforme delineado adiante:
	Comunicação: Ofício 9231/2019 - Secex-TCE (peça 88) 
Data da Expedição: 21/10/2019
Data da Ciência: 28/10/2019 (peça 90) 
Nome Recebedor: Vinicius Nunes
Observação: Ofício enviado para o endereço do responsável, conforme pesquisa de endereço: base de dados da Receita Federal (peça 86) .
Fim do prazo para a defesa: 12/11/2019
	
14. Conforme Despacho de Conclusão das Comunicações Processuais (peça 91) , informamos que as providências inerentes às comunicações processuais foram concluídas. 
15. Transcorrido o prazo regimental, os responsáveis Cwf Produtora Cultural Ltda e Deivis Felipe de Oliveira permaneceram silentes, devendo ser considerados revéis, nos termos do art. 12, §3º, da Lei 8.443/1992.
 (...) 
EXAME TÉCNICO
Da validade das notificações.
20. Preliminarmente, cumpre tecer breves considerações sobre a forma como são realizadas as comunicações processuais no TCU. A esse respeito, destacam-se o art. 179 do Regimento Interno do TCU (Resolução 155, de 4/12/2002) e o art. 4º, inciso III, § 1º, da Resolução TCU 170, de 30 de junho de 2004, in verbis:
'Art. 179. A citação, a audiência ou a notificação, bem como a comunicação de diligência, farse-ão:
I - mediante ciência da parte, efetivada por servidor designado, por meio eletrônico, fac-símile, telegrama ou qualquer outra forma, desde que fique confirmada inequivocamente a entrega da comunicação ao destinatário;
II - mediante carta registrada, com aviso de recebimento que comprove a entrega no endereço do destinatário;
III - por edital publicado no Diário Oficial da União, quando o seu destinatário não for localizado
 (...) 
Art. 3º As comunicações serão dirigidas ao responsável, ou ao interessado, ou ao dirigente de órgão ou entidade, ou ao representante legal ou ao procurador constituído nos autos, com poderes expressos no mandato para esse fim, por meio de:
I - correio eletrônico, fac-símile ou telegrama;
II - servidor designado;
III - carta registrada, com aviso de recebimento;
IV - edital publicado no Diário Oficial da União, quando o seu destinatário não for localizado, nas hipóteses em que seja necessário o exercício de defesa.
Art. 4º. Consideram-se entregues as comunicações:
I - efetivadas conforme disposto nos incisos I e II do artigo anterior, mediante confirmação da ciência do destinatário;
II - realizadas na forma prevista no inciso III do artigo anterior, com o retorno do aviso de recebimento, entregue comprovadamente no endereço do destinatário;
III - na data de publicação do edital no Diário Oficial da União, quando realizadas na forma prevista no inciso IV do artigo anterior.
§ 1º O endereço do destinatário deverá ser previamente confirmado mediante consulta aos sistemas disponíveis ao Tribunal ou a outros meios de informação, a qual deverá ser juntada ao respectivo processo.'
 (...) 
21. Bem se vê, portanto, que a validade da citação via postal não depende de que o aviso de recebimento seja assinado pelo próprio destinatário da comunicação, o que dispensa, no caso em tela, a entrega do AR em 'mãos próprias'. A exigência da norma é no sentido de o Tribunal verificar se a correspondência foi entregue no endereço correto, residindo aqui a necessidade de certeza inequívoca. 
22. Não é outra a orientação da jurisprudência do TCU, conforme se verifica dos julgados a seguir transcritos:
'São válidas as comunicações processuais entregues, mediante carta registrada, no endereço correto do responsável, não havendo necessidade de que o recebimento seja feito por ele próprio (Acórdão 3648/2013-TCU-Segunda Câmara, Relator Ministro JOSÉ JORGE) ;
É prescindível a entrega pessoal das comunicações pelo TCU, razão pela qual não há necessidade de que o aviso de recebimento seja assinado pelo próprio destinatário. Entregandose a correspondência no endereço correto do destinatário, presume-se o recebimento da citação. (Acórdão 1019/2008-TCU-Plenário, Relator Ministro BENJAMIN ZYMLER) ;
As comunicações do TCU, inclusive as citações, deverão ser realizadas mediante Aviso de Recebimento - AR, via Empresa Brasileira de Correios e Telégrafos, bastando para sua validade que se demonstre que a correspondência foi entregue no endereço correto.' (Acórdão 1526/2007-TCU-Plenário, Relator Ministro AROLDO CEDRAZ) .
23. A validade do critério de comunicação processual do TCU foi referendada pelo Supremo Tribunal Federal, nos termos do julgamento do MS-AgR 25.816/DF, por meio do qual se afirmou a desnecessidade da ciência pessoal do interessado, entendendo-se suficiente a comprovação da entrega do 'AR' no endereço do destinatário:
Ementa: agravo regimental. Mandado de segurança. Desnecessidade de intimação pessoal das decisões do Tribunal de Contas da União. art. 179 do regimento interno do TCU. Intimação do ato impugnado por carta registrada, iniciado o prazo do art. 18 da Lei n. 1.533/51 da data constante do aviso de recebimento. Decadência reconhecida. Agravo improvido.
O envio de carta registrada com aviso de recebimento está expressamente enumerado entre os meios de comunicação de que dispõe o Tribunal de Contas da União para proceder às suas intimações.
O inciso II do art. 179 do Regimento Interno do TCU é claro ao exigir apenas a comprovação da entrega no endereço do destinatário, bastando o aviso de recebimento simples. 
Da revelia dos responsáveis Cwf Produtora Cultural Ltda e Deivis Felipe de Oliveira
24. No caso vertente, as citações dos responsáveis se deram em endereços provenientes da base de dados da Receita Federal, com entregas dos ofícios citatórios comprovadas, conforme registrado no item 13.
25. Nos processos do TCU, a revelia não leva à presunção de que seriam verdadeiras todas as imputações levantadas contra os responsáveis, diferentemente do que ocorre no processo civil, em que a revelia do réu opera a presunção da verdade dos fatos narrados pelo autor.  Dessa forma, a avaliação da responsabilidade do agente não pode prescindir da prova existente no processo ou para ele carreada. 
26. Ao não apresentar sua defesa, os responsáveis deixaram de produzir prova da regular aplicação dos recursos sob sua responsabilidade, em afronta às normas que impõem aos gestores públicos a obrigação legal de, sempre que demandados pelos órgãos de controle, apresentar os documentos que demonstrem a correta utilização das verbas públicas, a exemplo do contido no art. 93 do Decreto-Lei 200/1967: 'Quem quer que utilize dinheiros públicos terá de justificar seu bom e regular emprego na conformidade das leis, regulamentos e normas emanadas das autoridades administrativas competentes.' 
27. Mesmo as alegações de defesa não sendo apresentadas, considerando o princípio da verdade real que rege esta Corte, procurou-se buscar, em manifestações dos responsáveis na fase interna desta Tomada de Contas Especial, se havia algum argumento que pudesse ser aproveitado a seu favor. 
28. No entanto, os responsáveis não se manifestaram na fase interna, não havendo, assim, nenhum argumento que possa vir a ser analisado e posteriormente servir para afastar as irregularidades apontadas.
29. Em se tratando de processo em que a parte interessada não se manifestou acerca das irregularidades imputadas, não há elementos para que se possa efetivamente aferir e reconhecer a ocorrência de boa-fé na conduta dos responsáveis, podendo este Tribunal, desde logo, proferir o julgamento de mérito pela irregularidade das contas, conforme os termos dos §§ 2º e 6º do art. 202 do Regimento Interno do TCU. (Acórdão 2064/2011-TCU-Primeira Câmara (relator: Ubiratan Aguiar) , 6.182/2011-TCU-1ª Câmara (relator: Weber de Oliveira) , 4.072/2010-TCU-1ª Câmara (Relator: Valmir Campelo) , 1.189/2009-TCU-1ª Câmara (Relator: Marcos Bemquerer) , 731/2008-TCU-Plenário (Relator: Aroldo Cedraz) .
30. Dessa forma, os responsáveis Cwf Produtora Cultural Ltda e Deivis Felipe de Oliveira devem ser considerados revéis, nos termos do art. 12, §3º, da Lei 8.443/1992, devendo as contas serem julgadas irregulares, condenando-os solidariamente ao débito apurado e aplicando-lhes a multa prevista no art. 57 da Lei 8.443/1992.
Prescrição da Pretensão Punitiva
31. Vale ressaltar que a pretensão punitiva do TCU, conforme Acórdão 1441/2016-TCU-Plenário, Relator  Min. Benjamin Zymler e Redator Min. Walton Alencar Rodrigues, que uniformizou a jurisprudência acerca dessa questão, subordina-se ao prazo geral de prescrição indicado no art. 205 do Código Civil, que é de dez anos, contado da data de ocorrência da irregularidade sancionada, nos termos do art. 189 do Código Civil, sendo este prazo interrompido pelo ato que ordenar a citação, a audiência ou a oitiva dos responsáveis.
32. No caso em exame, não ocorreu a prescrição, uma vez que a irregularidade sancionada ocorreu em 30/9/2015, e o ato de ordenação da citação ocorreu em 15/8/2019.
 (...) 
PROPOSTA DE ENCAMINHAMENTO
38. Diante do exposto, submetemos os autos à consideração superior, propondo ao Tribunal:
a) considerar revéis os responsáveis Cwf Produtora Cultural Ltda (CNPJ: 14.069.974/0001-36) e Deivis Felipe de Oliveira (CPF: XXX.444.290-XX) , para todos os efeitos, dando-se prosseguimento ao processo, com fulcro no art. 12, § 3º, da Lei 8.443/1992; 
b) excluir da relação processual Camila de Souza;
c)	julgar irregulares, nos termos dos arts. 1º, inciso I, 16, inciso III, alíneas b e c, da Lei 8.443/1992, c/c os arts. 19 e 23, inciso III, da mesma Lei, as contas dos responsáveis Cwf Produtora Cultural Ltda (CNPJ: 14.069.974/0001-36) e Deivis Felipe de Oliveira (CPF: XXX.444.290-XX) , condenando-os solidariamente ao pagamento das importâncias a seguir especificadas, atualizadas monetariamente e acrescidas dos juros de mora, calculadas a partir das datas discriminadas até a data da efetiva quitação do débito, fixando-lhes o prazo de quinze dias, para que comprovem, perante o Tribunal, o recolhimento das referidas quantias aos cofres do Fundo Nacional de Cultura, nos termos do art. 23, inciso III, alínea a, da citada lei, c/c o art. 214, inciso III, alínea a, do Regimento Interno do TCU.
Débitos relacionados ao responsável Cwf Produtora Cultural Ltda (CNPJ: 14.069.974/0001-36) em solidariedade com Deivis Felipe de Oliveira (CPF: XXX.444.290-XX) :
	Data de ocorrência
	Valor histórico (R$) 

	30/1/2015
	4.119,33

	9/2/2015
	15.000,00

	9/2/2015
	15.000,00

	9/4/2015
	40.000,00

	30/4/2015
	3.066,23

	29/6/2015
	21.400,00

	10/7/2015
	30.000,00

	10/7/2015
	90.000,00

	10/7/2015
	20.000,00

	13/7/2015
	210.000,00

	31/7/2015
	2.530,24

	30/9/2015
	50.000,00

	5/12/2014
	180.000,00

	15/12/2014
	20.000,00

	18/12/2014
	100.000,00

	23/12/2014
	20.000,00

	30/12/2014
	10.036,63

	30/1/2015
	420,55

	30/1/2015
	2.143,70

	30/1/2015
	5.469,58

	30/1/2015
	8.409,52

	30/1/2015
	556,94

Valor atualizado do débito (com juros) em 21/2/2020: R$ 1.228.056,72
d) aplicar individualmente aos responsáveis Cwf Produtora Cultural Ltda (CNPJ: 14.069.974/0001-36) e Deivis Felipe de Oliveira (CPF: XXX.444.290-XX) , a multa prevista no art. 57 da Lei 8.443/1992 c/c o art. 267 do Regimento Interno do TCU, fixando-lhes o prazo de quinze dias, a contar da notificação, para que comprovem, perante o Tribunal (art. 214, III, alínea a, do Regimento Interno do TCU) , o recolhimento da dívida aos cofres do Tesouro Nacional, atualizada monetariamente desde a data do acórdão que vier a ser proferido por este Tribunal até a do efetivo recolhimento, se pagas após o vencimento, na forma da legislação em vigor;
e) autorizar, desde logo, a cobrança judicial das dívidas, caso não atendidas a notificação, na forma do disposto no art. 28, inciso II, da Lei 8.443/1992;
f) autorizar também, desde logo, se requerido, com fundamento no art. 28, inciso I, da Lei 8.443, de 1992, c/c o art. 217, §§ 1º e 2º do Regimento Interno do TCU, o parcelamento da (s) dívida (s) em até 36 parcelas, incidindo, sobre cada parcela, corrigida monetariamente, os correspondentes acréscimos legais, fixando-lhe o prazo de quinze dias, a contar do recebimento da notificação, para comprovar, perante o Tribunal, o recolhimento da primeira parcela, e de trinta dias, a contar da parcela anterior, para comprovar os recolhimentos das demais parcelas, devendo incidir, sobre cada valor mensal, atualizado monetariamente, os juros de mora devidos, no caso do débito, na forma prevista na legislação em vigor, alertando os responsáveis de que a falta de comprovação do recolhimento de qualquer parcela importará o vencimento antecipado do saldo devedor, nos termos do § 2º do art. 217 do Regimento Interno deste Tribunal; 
g) enviar cópia do Acórdão a ser prolatado, bem como do Relatório e do Voto que o fundamentarem à Procuradoria da República no Estado de RS, nos termos do § 3º do art. 16 da Lei 8.443/1992, c/c o § 7º do art. 209 do Regimento Interno do TCU, para adoção das medidas cabíveis; e
h) enviar cópia do Acórdão que vier a ser proferido ao Secretaria Especial de Cultura e aos responsáveis, para ciência, informando que a presente deliberação, acompanhada do Relatório e do Voto que a fundamenta, está disponível para a consulta no endereço www.tcu.gov.br/acordaos, além de esclarecer que, caso requerido, o TCU poderá fornecer sem custos as correspondentes cópias, de forma impressa.
2.	O Ministério Público junto a este Tribunal, representado pelo Subprocurador-Geral Lucas Rocha Furtado, concordou com o exame e com a proposta de encaminhamento oferecida pela unidade técnica (peça 95) .
É o Relatório.

não há.

Subprocurador-Geral Lucas Rocha Furtado.

TOMADA DE CONTAS ESPECIAL. RECURSOS CAPTADOS COM BASE NA LEI DE INCENTIVO À CULTURA. DOCUMENTAÇÃO APRESENTADA NÃO DEMONSTRA A REGULAR APLICAÇÃO DAS VERBAS CAPTADAS POR INTERMÉDIO DE PROJETO CULTURAL. CITAÇÃO. REVELIA. CONTAS IRREGULARES. DÉBITO E MULTA. 1. Julgam-se irregulares as contas e em débito o responsável, sem prejuízo da aplicação de multa proporcional ao dano, em função da falta de comprovação da boa e regular aplicação de verba federal recebida com base na Lei de Incentivo à Cultura (Lei 8.313/1991). 2. O ônus de comprovar a regularidade da integral aplicação dos recursos públicos no objeto pactuado compete ao responsável que se comprometeu a aplicar as verbas federais nas finalidades acordadas, mediante documentação suficiente e hábil para tanto, que demonstre, de forma efetiva, os gastos efetuados e o nexo de causalidade entre as despesas realizadas e os recursos federais recebidos.

TOMADA DE CONTAS ESPECIAL (TCE)

Secretaria de Controle Externo de Tomada de Contas Especial - Secex/TCE.

Trago à apreciação deste Colegiado Tomada de Contas Especial deflagrada pelo extinto Ministério da Cultura - MinC (que teve as suas atribuições absorvidas pelo atual Ministério da Cidadania, Lei 13.844/2019) contra a empresa Cwf Produtora Cultural Ltda. e seus dirigentes, Sr. Deivis Felipe de Oliveira e Sra. Camila de Souza, em face da não comprovação da boa e regular aplicação dos recursos captados mediante incentivo fiscal da Lei 8.313/1991 (Lei Rouanet) , para implementação do projeto intitulado "Arena Cultural" (Pronac 14-7397) . 
2.	Consoante o Parecer Técnico Consolidado inserto à peça 4, o aludido projeto referiu-se à realização de mostra artística, com um total de 128 apresentações de grupos de música instrumental e folclórica, em praças e parques de 16 municípios de Santa Catarina, Rio Grande do Sul e Paraná, sendo dois dias de evento em cada município, sem comercialização de ingressos, para divulgação das manifestações culturais, destacando-se as origens, as raízes, os costumes e as tradições dos povos da região sul do Brasil.
3.	A Portaria 0714, de 24/10/2014, autorizou a captação de recursos para apoio ao projeto "Arena Cultural", num montante total de R$ 1.875.290,00, no período de 27/10/2014 a 31/12/2015 (peça 12) , estipulando-se prazos para execução dos recursos (de 05/12/2014 a 31/12/2015) e para a prestação de contas (até 30/1/2016) .
4	A empresa proponente captou recursos autorizados, no montante de R$ 848.152,72, conforme atestam os recibos acostados aos autos (peças 13 a 17, 19 a 26 e 30) e/ou extratos bancários (peça 46) .
5.	Consoante apontado pelo MinC, no relatório de peça 54, foram detectados os seguintes indícios de irregularidade na prestação de contas do projeto "Arena Cultural" : a) ausência de informações e elementos comprobatórios (clipping de imprensa, material de divulgação e declaração de beneficiários) acerca da execução das 8 etapas do projeto, com atingimento de um público de 57.000 pessoas; b) encaminhamento de fotos que não comprovam a realização dos eventos objeto do projeto; e c) apresentação de declaração de gratuidade dos eventos assinada pelo próprio proponente, sem que fosse apresentada outra documentação comprovando o livre acesso aos eventos, sem cobrança de ingressos.
6.	Como visto no Relatório precedente, diante da falta de implementação dos objetivos pactuados no âmbito do Pronac 14-7397, o extinto MinC notificou os responsáveis para oferecerem a documentação necessária à comprovação da adequabilidade dos gastos efetuados ou devolverem os recursos captados sob a égide da Lei Rouanet. 
7.	A Controladoria-Geral da União - CGU, por sua vez, apontou  as seguintes irregularidades, consoante Relatório 201603475, acostado à peça 60: a) execução do projeto com redução do valor do original superior a 40%, sem anuência do extinto MinC; b) utilização de documentos inadequados para comprovação de despesas com prestação dos serviços de captação de recursos; c) deficiências na comprovação da efetiva realização dos eventos; d) liquidação de despesas fundamentadas em documentos com descrição genérica, sem o detalhamento dos produtos e serviços adquiridos; e) impossibilidade de identificação de beneficiários de pagamentos efetuados; f) inconsistências de datas do fluxo de pagamento a fornecedores; g) realização de pagamentos em espécie em valores superiores ao permitido pela legislação; h) falta de aplicação em caderneta de poupança dos recursos disponíveis em conta corrente; i) registros de endereços errados da proponente e de uma das principais fornecedoras do projeto cultural; e g) vínculos de fornecedores do projeto cultural e seus sócios com a empresa proponente e patrocinadores.
8. 	Os relatórios do tomador de contas (peça 75) e de auditoria (peça 76) concluíram pela existência de débito, no valor original de R$ 848.152,72, a ser imputado aos responsáveis.
9. 	O certificado de auditoria e o parecer do dirigente do órgão de controle interno concluíram pela irregularidade das presentes contas (peças 77 e 78) e, em 07/06/2019, o ministro responsável pela área atestou haver tomado conhecimento dessas conclusões (peça 79) .
10. 	Nesta Casa de Contas, a Secretaria de Controle Externo de Tomada de Contas Especial - Secex/TCE considerou que apesar de o tomador de contas haver responsabilizado também a Sra. Camila de Souza, não há elementos nos autos ou evidências documentais suficientes para embasar essa responsabilização, tendo em vista que a gestão da Cwf Produtora Cultural Ltda. estava exclusivamente a cargo do Sr. Deivis Felipe de Oliveira, conforme consta do art. 8º do Contrato Social daquela empresa (peça 2, p. 6) 
11.	Diante desse contexto, a unidade técnica empreendeu, por delegação de competência, a citação solidária da empresa patrocinada e do Sr. Deivis Felipe de Oliveira, para que recolhessem o débito quantificado no processo e/ou apresentassem alegações de defesa acerca da não comprovação do bom e regular emprego dos recursos federais, ante a documentação incompleta na prestação de contas.
12.	Notificados, os responsáveis não adimpliram a dívida tampouco trouxeram ao descortino do Tribunal seus elementos de defesa, deixando transcorrer in albis o prazo que lhes foi conferido, o que caracteriza a revelia prevista no art. 12, § 3º, da Lei 8.443/1992.
13.	Após examinar o mérito do processo, a unidade instrutiva opinou, em substância, pela irregularidade das contas do patrocinado e de seu dirigente, com a condenação solidária ao pagamento do débito apurado e aplicação da multa prevista no art. 57 da Lei 8.443/1992. O Ministério Público junto ao TCU concordou com a proposta da unidade técnica.
14.	Fixadas a situação fático-jurídica, a análise e a proposta de desfecho oferecida ao Tribunal para os autos, passo à apreciação da matéria.
15.	Preliminarmente, destaco que a jurisprudência do TCU é firme ao sufragar a tese de que os valores captados com base nas leis de incentivo à cultura, a exemplo da Lei 8.313/1991 (Lei Rouanet) , são objeto de renúncia fiscal e, por conseguinte, sujeitam-se à fiscalização desta Corte, por força do que dispõe o caput do art. 70 da Constituição Federal e o art. 1º, § 1º, da Lei 8.443/1992. Nessa linha de exegese, cito, entre outros, os Acórdãos 12.685/2019 (de minha relatoria) e 12.705/2019 (rel. min. Ana Arraes) , ambos da 2ª Câmara. 
16.	No caso concreto, na prestação de contas foi apresentada documentação incompleta e incapaz de comprovar a boa e regular utilização dos recursos públicos federais captados.
17.	Deve-se deixar bem vincado que cabe à empresa patrocinada e ao seu dirigente que se comprometeram a aplicar os recursos captados mediante incentivo fiscal nas finalidades acordadas - realização de 128 apresentações de grupos de música instrumental e folclórica, em praças e parques de 16 municípios de Santa Catarina, Rio Grande do Sul e Paraná, para divulgação das manifestações culturais da região sul do Brasil - o ônus de comprovar o adequado emprego da integralidade dos recursos recebidos, mediante documentação suficiente e hábil para tanto, o que não ocorreu nestes autos.
18.	Destaca-se ainda que o dever de demonstrar a boa e regular utilização do dinheiro público decorre de imposição derivada do ordenamento jurídico, a teor do bloco normativo composto pelas disposições dos arts. 70, parágrafo único, da Constituição Federal, 93 do Decreto-lei 200/1967 e 66 do Decreto 93.872/1986.
19.	Nessa conexão de ideias, em vista das graves deficiências detectadas na prestação de contas e diante da impossibilidade de apreciar a adequada utilização das verbas em exame, entendo que está seguramente evidenciada a necessidade de responsabilização da empresa patrocinada e de seu dirigente. 
20.	Não tendo a empresa patrocinada e seu sócio dirigente apresentado ao extinto Ministério da Cultura, nem a este Tribunal, documentação idônea capaz de demonstrar a correta destinação da verba recebida, impõe-se o julgamento pela irregularidade de suas contas, com fundamento no disposto pelo art. 16, inciso III, alíneas b e c, da Lei 8.443/1992.  
21.	Importante destacar que se trata de falta grave, ensejadora de aplicação da multa prevista pelo art. 57 do diploma legal acima mencionado.  
22.	Cumpre autorizar o pagamento das dívidas em até 36 parcelas mensais e consecutivas, caso solicitado, e a cobrança judicial das dívidas, bem como encaminhar cópia do Acórdão que vier a ser proferido à Procuradoria da República no Estado do Rio Grande do Sul (local de residência e domicílio dos responsáveis) , com fundamento no art. 16, § 3º, da Lei 8.443/1992 c/c art. 209, § 7º, do Regimento Interno do TCU.
23.	Acrescente-se, ainda, a necessidade de ser dada ciência aos responsáveis e ao Ministério da Cidadania (Secretaria Especial da Cultura) do teor do Acórdão a ser proferido.
	 Ante o exposto, manifesto-me por que seja adotada a deliberação que ora submeto a este Colegiado.
T.C.U., Sala das Sessões, em 2 de junho de 2020.
MARCOS BEMQUERER COSTA
Relator